【裁判字號】    97,上訴,799
【裁判日期】    970514
【裁判案由】    強盜
【裁判全文】
臺灣高等法院臺中分院刑事判決         97年度上訴字第799號
上  訴  人
即  被  告  戊○○
                    現因另案於臺灣臺中監獄執行中
選任辯護人  黃肇萍律師
上列上訴人因強盜案件，不服臺灣臺中地方法院九十六年度訴字
第四八○五號中華民國九十七年二月四日第一審判決（起訴案號
：臺灣臺中地方法院檢察署九十六年度偵字第二八五四一、二八
六二五號），提起上訴，本院判決如下：
    主  文
上訴駁回。
    事  實
一、戊○○前曾於民國（下同）九十四年間，因犯施用第一級毒
    品罪、施用第二級毒品罪、偽造文書罪、竊盜罪，經臺灣臺
    中地方法院分別判處有期徒刑一年二月、七月、六月、三月
    確定，後因其犯上開各罪被判處之有期徒刑合於數罪併罰規
    定，乃經臺灣臺中地方法院裁定其應執行刑為有期徒刑二年
    四月確定，後經入監服刑，甫於九十六年四月十三日執行完
    畢。
二、詎戊○○不知悔改，因與謝榮裕均缺錢花用，乃與謝榮裕（
    本案犯行業經原審判刑確定）基於共同意圖為自己不法之犯
    意聯絡及行為分擔，而共同為下列攜帶兇器強盜之犯行，即
    ：
（一）九十六年十一月二十四日晚上八時許前，謝榮裕攜帶當日
      在臺中縣龍井鄉某五金行所購得之西瓜刀一支，由戊○○
      駕騎車牌號碼ＲＳ７－４８９號機車搭載謝榮裕，而由謝
      榮裕在臺中縣沙鹿鎮○○路之夜市○○道路上尋找強盜對
      象。嗣於同日八時二十分許，在該道路上開始尾隨丙○○
      駕駛之自用小客車至鎮南路上之「亞洲釣蝦場」，待丙○○在該處下車之際，即由謝榮裕持刀上前，左手抓住丙○○之衣領，右手高舉其所有客觀上足對人之生命、身體、
      安全構成威脅，具有危險性之兇器西瓜刀一支，作勢要加
      以砍殺，與丙○○拉扯間並將其壓倒在地上，以此強暴之
      手段，至使丙○○不能抗拒，而強取丙○○脖子上配戴之
      金項鍊一條（重九．五六錢）得手，並坐上在旁由戊○○
      騎乘之機車後加速離去。此後，其等二人隨即持該條項鍊
      至臺中巿西屯路三段一五九號之九之「碁京鑽石銀樓」，
      向不知情之馮美惠變賣得款新台幣（下同）二萬七千五百
      五十元，所得款項由二人平分花用。
（二）九十六年十二月一日晚上七時三十分前，由戊○○駕騎車
      牌號碼ＧＦＬ－６０３號機車（係由謝榮裕於九十六年十
      一月三十日在臺中巿臺中港路與惠來路口附近竊取，戊○○未參與竊盜，亦不知此情）搭載謝榮裕，謝榮裕並持同
      上其所有於客觀上足以危害他人生命、身體、安全之西瓜
      刀及類似西瓜刀一支，戊○○亦攜帶客觀上足以危害他人
      生命、身體、安全之類似西瓜刀一支（並未扣案），在臺
      中縣沙鹿鎮○○路之夜市○○道路尋找強盜對象。嗣於同
      日晚上七時三十分許，在臺中縣沙鹿鎮○○路十二巷三九
      號前，見乙○○、己○○二人正在該處行走，即由戊○○
      騎乘機車將乙○○、己○○二人攔下，並推由謝榮裕下車
      立即喝令二人交出身上財物，乙○○、己○○二人不從，
      謝榮裕遂從外套內拿出西瓜刀要逼令乙○○、己○○二人
      交出財物，旋並右手持刀且以左手繞住乙○○之頸肩部，
      喝令其交付金項鍊否則即要以西瓜刀砍殺，以此強暴之手
      段，至使乙○○不能抗拒，己○○見狀即往住處方向奔跑
      並大聲求救。惟在謝榮裕扯斷乙○○脖子上所戴之金項鍊
      一條尚未得手之前，適有丁○○駕駛車牌號碼３０３０－
      ＳＭ號自用小客車行經該處，丁○○見此危難及不法侵害
      之情形，為保護他人生命、財產，乃鳴按喇叭，謝榮裕見
      狀，即跳上戊○○所騎乘之機車欲逃離現場，匆忙之下，
      戊○○所騎乘之機車乃與丁○○所駕駛之自用小客車相撞
      ，機車倒地後，戊○○乃立即攜帶其所攜持之類似西瓜刀
      一支逃走，丁○○則前往追捕謝榮裕，並與謝榮裕拉扯之
      後奪下西瓜刀，且將謝榮裕壓制在地上，待臺中縣警察局
      清水分局員警前往現場逮捕謝榮裕，並扣得車牌號碼ＧＦ
      Ｌ－６０３號機車（已發還被害人陳發勝）、及謝榮裕所
      有並供上開犯罪使用之西瓜刀一支、以及謝榮裕竊取上開
      機車使用之鑰匙一支（已經原審判決於謝榮裕所犯竊盜罪
      宣告沒收確定）等物。後因謝榮裕之供認，戊○○亦由警
      方於九十六年十二月三日凌晨一時四十五分許，在臺中縣
      龍井鄉○○村○○街附近持拘票拘提到案。
三、案經臺中縣警察局清水分局報請臺灣臺中地方法院檢察署檢
    察官偵查起訴。
    理  由
一、證據能力部分：按被告以外之人於審判程序外之陳述，雖不
    符前四條之規定，而經當事人於審判程序同意作為證據，法
    院審酌該言詞陳述或書面陳述作成時之情況，認為適當者，
    亦得為證據；當事人、代理人或辯護人於法院調查證據時，
    知有第一百五十九條第一項不得為證據之情形，而未於言詞
    辯論終結前聲明異議者，視為有前項之同意；此於刑事訴訟
    法第一百五十九條之五定有明文。查本案公訴人及上訴人即
    被告戊○○（以下簡稱為被告戊○○）及其選任辯護人均對
    證人馮美惠於警訊時所為陳述知悉為審判外之陳述，而於本
    院本案言詞辯論終結前均未爭議其證據能力，本院審酌上開
    證人所為之言詞陳述係就親身經歷之事實而為陳述，證人馮
    美惠並提出與所述相符之買賣保管單為證，自無攀誣構陷被
    告戊○○之虞，認為適當，爰採為證據，合先敘明。
二、本案被告戊○○固坦承伊確有於上開時、地，因上開原因先
    後二次騎乘上開機車搭載共同被告謝榮裕，並推由共同被告
    謝榮裕下車先後二次實行犯罪之事實，但被告戊○○矢口否
    認伊有犯攜帶兇器強盜罪之犯行，並辯稱：伊與謝榮裕僅相
    約去「拉項鍊」，伊與謝榮裕之犯意聯絡範圍僅有搶奪，伊
    在上開二次犯罪均不知謝榮裕有攜帶西瓜刀，謝榮裕亦未告
    知此情，實無法預見謝榮裕下車之後會拿出西瓜刀犯強盜罪
    ，此部分已經超出伊與謝榮裕之犯意聯絡範圍，不應令伊負
    攜帶兇器強盜之罪責，又伊於上開九十六年十二月一日晚上
    之犯罪過程，僅負責駕騎機車，根本不可能手持類似西瓜刀
    之兇器，伊應只犯搶奪罪等語。
三、惟查：
（一）本案被告戊○○與共同被告謝榮裕之上開攜帶兇器強盜犯
      罪事實，已分據證人丙○○、乙○○、己○○於原審法院
      審理時證述甚詳，並經證人馮美惠於警訊時陳述被告戊○○與共同被告謝榮裕如何將被害人丙○○之金項鍊一條攜
      往「碁京鑽石銀樓」變賣二萬七千五百五十元等情明確。
      本案共同被告謝榮裕於原審法院審理時，亦坦白承認其有
      上開犯情。
（二）本案被告戊○○雖以上開情詞否認有犯加重強盜罪。第查
      ：
（１）本案共同被告謝榮裕於上開犯罪所持用之西瓜刀一支，整
      支刀長（含刀柄）有五十公分，不含刀柄之刀身亦長達四
      十公分，此有原審法院當庭勘驗之紀錄在卷可稽（見原審
      卷宗第九四頁），並有上開西瓜刀扣案可證（照片見警卷
      第二六頁）。以上開西瓜刀之長度，謂在二次犯罪之前，
      本案共同被告謝榮裕可以對被告戊○○隱匿其有攜帶上開
      西瓜刀之情，已難認合情理。且依據證人丙○○、乙○○
      、己○○於原審法院審理時之證詞，本案共同被告謝榮裕
      二次下車實行犯罪地點，均離被告戊○○所騎乘之機車不
      遠。再由證人丙○○、乙○○、己○○於原審法院審理時
      ，證稱本案共同被告謝榮裕如何於下車之後即手持上開西
      瓜刀實行強盜犯罪之情節，亦難認本案共同被告謝榮裕有
      對被告戊○○隱匿攜刀犯罪之情之意，更難認被告戊○○
      會對此情視而不見。尤其本案共同被告謝榮裕先後二次下
      車實行犯罪之方式，均係由其攜帶扣案之西瓜刀直接對被
      害人實行強盜犯行，並非一般共乘機車乘人不備而搶奪他
      人財物之犯罪型態。被告戊○○辯稱：伊在上開二次犯罪
      均不知謝榮裕有攜帶西瓜刀乙節，與情理有違；被告戊○○另又辯稱：伊與謝榮裕僅相約去「拉項鍊」，犯意聯絡
      範圍僅有搶奪云云，亦與其等上開實際實行犯罪之作為不
      合。兼以被告戊○○於檢察官訊問時，尚能供稱謝榮裕上
      開二次犯罪持用之西瓜刀均是相同之西瓜刀，且對檢察官
      告知之「加重強盜」罪名為認罪陳述（見二八六二五號偵
      卷第二二頁）；復於檢察官聲請羈押經原審法院法官訊問
      時，供稱：「（有無在九十六年十一月二十四日跟謝榮裕
      持西瓜刀搶到被害人金項鍊？）有，是由謝榮裕持西瓜刀
      下去搶被害人的金項鍊」、「（有無在九十六年十二月一
      日持刀強盜被害人的財物？）有持刀下去搶，但沒有搶到
      」等語（見原審法院九十六年度聲羈字第二一六二號刑事
      卷宗第一一頁）；顯見被告戊○○上開所辯，係卸責之詞
      ，尚難採信。
（２）又本案共同被告謝榮裕雖於檢察官偵訊時，供稱第一次強
      盜被害人丙○○之財物時，西瓜刀係放置於外套內，並未
      拿出來，第二次強盜被害人乙○○、己○○之財物時，被
      告戊○○並不知伊有攜帶西瓜刀云云；復於原審法院審理
      時，亦同此供述，並另以證人身分具結證稱：「（你和戊○○去作案的時候，你們如何商量作案的？）我記得在我
      家裡，說要去拉人家項鍊。是我說的，後來好像戊○○留
      在我家裡，我有跟戊○○說要拿刀，他說不要，如果這樣
      他就不去，後來我就自己去外面買西瓜刀，帶出去行搶，
      我沒有讓戊○○知道。我想說是我下車行搶，不是他下車
      行搶，我想說帶一把刀子膽子比較大。刀子我是放在外套
      裡面」、「（剛才你說拉人家項鍊，意思是說拉到就跑還
      是如果有反抗，你們要做什麼動作？）拉了就跑了」、「
      （西瓜刀放在哪裡？）插在褲子，當時很冷，我有穿外套
      ，一部分插在褲子，一部分在外套裡面」、（十二月一日
      乙○○那件，刀子如何拿出來的？）我想要拉他的項鍊，
      機車騎在旁邊，我下車，我說項鍊交出來，他們兩個分開
      ，戴鏈子的退後，我就將刀子拿出來，我就要去抓那個戴
      項鍊那個女子，戴項鍊那個女子一直叫，我就伸手去扯他
      的項鍊，項鍊好像掉到他的衣服內，我有聽到有人開車過
      來，那個女子就退到人家家裡，戊○○將車子回頭過來載
      我，別人的車子就撞到我們」、「（你拿的西瓜刀是下車
      就拿在手上，還是沒有辦法搶到他們才拿出來？）是他們
      跑我搶不到，刀子才拿出來的」、「（十二月一日這次刀
      子如何帶出去的？）戊○○在我家房間，我自己走出去就
      將刀子插在我的褲子，衣服、外套蓋住」、「（依照你之
      前在警局製作的筆錄，你說你有跟戊○○當面計畫由他騎
      機車下手行搶，遇有不從再拿西瓜刀嚇被害人，有無這回
      事？）我記得我是說十二月一日我有拿刀子行搶，拿刀子
      是我自己的意思。我沒有警局筆錄所說的這回事」等語（
      見原審卷宗第八六至九二頁）。惟本案證人丙○○於原審
      法院審理時，除明確證稱：「我剛下車，兩手都拿東西，
      謝榮裕一手抓住我的衣服，一手抓住高舉著刀，謝榮裕要
      砍下來，我就抓住他的手，我被搶走一條項鍊」等語之外
      ，其並對於謝榮裕在對其實施強盜犯行之時，右手確有拿
      刀作勢要砍下乙情，亦一再指證不移（見原審卷宗第八三
      、八四頁）。另本案共同被告謝榮裕如僅是要「拉人家項
      鍊」、「拉了就跑了」，其何需事先購刀攜刀？而本案共
      同被告謝榮裕在下手對被害人丙○○實行強盜犯行之時，
      其犯罪地點距被告戊○○騎乘機車停留之位置僅約三、四
      公尺，此情業經證人丙○○於原審法院審理時證述在卷。
      當時證人丙○○既可看到被告戊○○，被告戊○○自亦可
      看到謝榮裕持刀對被害人丙○○實行強盜犯罪之情節；尤
      其本案共同被告謝榮裕在強取財物得逞，要逃離現場而坐
      上被告戊○○所騎乘之機車之時，被告戊○○豈有可能未
      看見謝榮裕手持之西瓜刀？則如被告戊○○曾向本案共同
      被告謝榮裕告知如果持刀，其即不參與犯罪，則被告戊○○又豈會第二次仍與謝榮裕共同對被害人乙○○、己○○
      實行上開犯罪，更並欣然與謝榮裕朋分第一次強盜犯罪變
      得之現金？審酌上開各情，本院認證人謝榮裕之上開證詞
      ，係迴護被告戊○○之詞，不足採信。
（３）另外，證人乙○○已於原審法院審理時證稱：被告戊○○
      當時騎機車未下來，機車距離伊不到一公尺，伊看見被告
      戊○○將刀子含在右手與機車手把間，在催油門等語。證
      人己○○亦在原審法院證稱：被告戊○○及共同被告謝榮
      裕二人均有拿刀之情。本案被告戊○○有無持刀，證人乙○○及己○○既為在場之人，且案發當時上開證人只距離
      被告戊○○及共同被告謝榮裕二人不到一公尺遠，衡情應
      可看到被告戊○○手中有無持刀，證人乙○○並能將所見
      情形細膩描出，且與證人己○○所證相同，是其等二人之
      證詞應堪採信。至於證人丁○○既係在案發期間始到現場
      ，且並在其所駕駛之自小客車與被告戊○○所騎乘之機車
      相撞之後，才下車追捕本案共同被告謝榮裕，且因當時天
      色較暗，其並未注意到被告戊○○手中有無持刀，此情亦
      經證人丁○○在本院本案審理時證述在卷；則證人丁○○
      在本院本案審理時之證詞，自不足為有利被告戊○○之認
      定。又證人謝榮裕就其攜持西瓜刀犯罪部分，尚且為上開
      迴護被告戊○○之證詞，則就被告戊○○手中亦有持刀部
      分，證人謝榮裕顯不可能為真實之證詞。其在原審法院審
      理時，就此部分證稱被告戊○○當時並未持刀云云，亦不
      為本院本案所採信。
（４）綜上所述，被告戊○○所辯均不為本院本案所採信。此外
      ，復有買賣記錄、現場照片附卷可稽，及有西瓜刀一支扣
      案可資佐證；事證明確，被告戊○○之犯行堪以認定。
四、按強盜罪之成立，以意圖為自己或第三人不法之所有，施以
    強暴、脅迫、藥劑、催眠術或他法，至使不能抗拒而取他人
    之物或使其交付者為構成要件。刑法上之搶奪與強盜雖同具
    不法得財之意思，然搶奪行為係指乘人不及抗拒而為奪取者
    ，如果施用強暴、脅迫使人不能抗拒而為奪取，即應成立強
    盜之罪；又所稱「至使不能抗拒」係指行為人所施之強暴、
    脅迫等不法行為，在事實上，已達於使被害人無法抗拒或不
    能抗拒之程度而言；至所謂強暴、脅迫之手段，祇須抑壓被
    害人之抗拒，足以喪失其意思自由為已足，縱令被害人實際
    並無抗拒行為，仍於強盜罪之成立，不生影響；且強盜罪之
    所謂「不能抗拒」，係指行為人所為之強暴、脅迫等不法行
    為，就當時之具體事實，予以客觀之判斷，足使被害人身體
    上或精神上達於不能或顯難抗拒之程度而言（最高法院六十
    四年度台上字第一一六五號判例、九十一年度台上字第二九
    ○號、九十二年度台上字第四二四○號判決意旨參照）。
    次按所謂兇器，其種類並無限制，凡客觀上足對人之生命、
    身體、安全構成威脅，具有危險性之兇器均屬之，且祇須行
    竊時攜帶此種具有危險性之兇器為已足，並不以攜帶之初有
    行兇之意圖為必要（最高法院七十九年度臺上字第五二五三
    號判例意旨參照）。查扣案之西瓜刀一支，及被告戊○○於
    九十六年十二月一日晚上所攜帶未扣案之類似西瓜刀之刀子
    一支，均為鋼製，質地堅硬，刀刃鋒利，客觀上可供砍殺人
    體使用，顯為具有危險性之兇器無疑。被告戊○○與共同被
    告謝榮裕意圖為自己不法所有，推由共同被告謝榮裕以手抓
    住被害人丙○○之衣領，並高舉扣案之西瓜刀作勢砍殺，及
    又由被告戊○○手含著西瓜刀催油門，由共同被告謝榮裕持
    刀下車逼令被害人乙○○、己○○交出財物，並以左手繞住
    被害人乙○○之脖子，右手持西瓜刀，要求被害人乙○○交
    出金項鍊，且犯罪時間均係在晚間，上開被害人等處於上開
    情形之下，顯均已因上開強暴行為而達喪失意思自由而至不
    能抗拒之程度。是核被告戊○○上開所為，就其與共同被告
    謝榮裕共同對被害人丙○○強盜財物部分，係犯刑法第三百
    三十條第一項之攜帶兇器強盜罪；就其與共同被告謝榮裕共
    同對被害人乙○○及己○○強盜財物未遂部分，係犯刑法第
    三百三十條第二項、第一項之攜帶兇器強盜未遂罪。被告戊○○與共同被告謝榮裕以一行為而同時對被害人乙○○及己○○犯加重強盜未遂罪，係一行為觸犯二罪名之想像競合犯
    ，此部分應依刑法第五十五條想像競合犯之規定，從一重仍
    論以攜帶兇器強盜未遂一罪。再就上開攜帶兇器強盜既、未
    遂罪等犯行之實行，被告戊○○與共同被告謝榮裕之間，有
    犯意聯絡及行為分擔，均為共同正犯。又被告戊○○所犯上
    開二罪，其犯意各別，行為互殊，復均在九十五年七月一日
    刑法修正施行廢除連續犯之後所犯，應分論併罰。再者，被
    告戊○○前曾於九十四年間，因犯施用第一級毒品罪、施用
    第二級毒品罪、偽造文書罪、竊盜罪，經臺灣臺中地方法院
    分別判處有期徒刑一年二月、七月、六月、三月確定，後因
    其犯上開各罪被判處之有期徒刑合於數罪併罰規定，乃經臺
    灣臺中地方法院裁定其應執行刑為有期徒刑二年四月確定，
    後經入監服刑，甫於九十六年四月十三日執行完畢之事實，
    有臺灣臺中地方法院檢察署刑案資料查註紀錄表及本院被告
    全國前案紀錄表在卷可參，其在受此有期徒刑之執行完畢後
    ，於五年以內再因故意而犯本案上開有期徒刑以上之二罪，
    均為累犯，均應依刑法第四十七條第一項之規定加重其刑。
    又被告戊○○對被害人乙○○及己○○犯加重強盜未遂罪部
    分，既屬未遂，應依依刑法第二十五條第二項之規定減輕其
    刑；所犯此罪刑罰之加重與減輕，並先加後減之。扣案之及
    西瓜刀一支，均共同被告謝榮裕所有並供犯罪所用之物，業
    據共同被告謝榮裕供明在卷，應依刑法第三十八條第一項第
    二款規定宣告沒收。至於被告戊○○於九十六年十二月一日
    晚上犯罪所攜帶類似西瓜刀之刀子一支，因非違禁物，且未
    扣案，復因被告戊○○否認此情而無法認定是否被告戊○○
    所有，爰不為沒收之宣告。
五、原判決以被告戊○○之犯罪事證已甚明確而堪認定，乃審酌
    被告戊○○素行不佳，正值青壯之年卻因上開原因而與共同
    被告謝榮裕於夜間持刀強盜他人財物之犯罪情節、犯罪手段
    與所生危害、以及被告戊○○犯罪後之態度等一切犯罪情狀
    ，並依據刑事訴訟法第二百九十九條第一項前段、刑法第二
    十八條、第三百三十條第一項、第二項、第四十七條第一項
    、第二十五條第二項、第三十八條第一項第二款、第五十一
    條第五款等規定，就被告戊○○所犯攜帶兇器強盜罪判處有
    期徒刑八年，就被告戊○○所犯攜帶兇器強盜未遂罪判處有
    期徒刑六年，且將扣案之西瓜刀一支宣告沒收，另並就被告
    戊○○所犯二罪被判處之有期徒刑定其應執行刑為有期徒刑
    十年，其認事用法均無不合，量刑亦屬妥適。被告戊○○不
    服原判決而以上開情詞提起上訴，其上訴核無理由，應予駁
    回。
六、據上論斷，應依刑事訴訟法第三百六十八條，判決如主文。
本案經檢察官甲○到庭執行職務。
中    華    民    國    97    年    5     月    14    日
            刑事第三庭   審判長法  官   王  增  瑜
                               法  官   梁  堯  銘
                               法  官   廖  柏  基
上列正本證明與原本無異。
如不服本判決應於收受送達後十日內向本院提出上訴書狀，其未
敘述上訴之理由者並得於提起上訴後十日內向本院補提理由書（
均須按他造當事人之人數附繕本）。
                               書記官   王  麗  英
中    華    民    國    97    年    5     月    14    日
附錄論罪科刑法條
刑法第三百三十條：
犯強盜罪而有第三百二十一條第一項各款情形之一者，處七年以
上有期徒刑。
前項之未遂犯罰之。


司法院資訊處製作；財團法人民間司法改革基金會備份。
